【裁判字號】    96,上易,660
【裁判日期】    970129
【裁判案由】    清償債務
【裁判全文】
臺灣高等法院民事判決                 96年度上易字第660號
上  訴  人  乙○○
            丙○○○
共      同
訴訟代理人  曾桂釵律師
被 上訴 人  甲○○
上列當事人間請求清償債務事件，上訴人對於中華民國96年6月4
日臺灣新竹地方法院95年度訴字第209號第一審判決提起上訴，
本院於97年1月15日言詞辯論終結，判決如下：
    主  文
上訴駁回。
第二審訴訟費用由上訴人連帶負擔。
    事實及理由
甲、程序方面
    本件被上訴人經合法通知，未於言詞辯論期日到場，核無民
    事訴訟法第386條各款所列情形，爰依上訴人之聲請，由其
    一造辯論而為判決。
乙、實體方面
一、本件被上訴人起訴主張：伊與訴外人彭金勇、黃秀枝、邱清
    喜、邱清煥、羅國斌、陳夙晴、邱清鈺、羅國政（下稱彭金
    勇等八人），及上訴人之被繼承人劉榮鑑，於民國84年間共
    同出資合夥經營關西鎮亞太農場（下稱亞太農場），約定各
    占股份10分之1。嗣由伊提供所有新竹縣關西鎮○○段265、
    266、267地號土地，設定最高限額新台幣（下同）1,080 萬
    元抵押權予農民銀行，於84年5月15日由邱清鈺擔任借款人
    ，伊及劉榮鑑、邱清喜、彭金勇、羅國政為連帶保證人，向
    農民銀行借款900萬元。伊另提供所有新竹縣竹北市○○○
    段1052之5地號土地及其上建物，設定最高限額1,080萬元抵
    押權予農民銀行，於84年5月22日由伊擔任借款人，黃秀枝
    、邱清煥、陳夙晴、邱清鈺、羅國斌為連帶保證人，向農民
    銀行另借款900萬元，合計共借得1,800萬元，充作各合夥人
    出資之股本，並約定所借得之款項，其本金及利息由各合夥
    人依合夥股份即各10分之1比例分攤，逕行存入銀行帳戶以
    資繳納。88年間，亞太農場經營不善，伊為確保各合夥人確
    實能按合夥股份比例清償所欠銀行債務，避免伊提供設定抵
    押權之不動產遭拍賣，乃依不正確之會算結果（迄88年5月
    12日止，上述借款本金尚欠1,215萬5,850元，合夥人應分攤
    積欠銀行之債務，各為本金121萬5,585元），於88年5月13
    日要求其餘合夥人各出具金額為121萬5,585元之本票，並以
    銀行原訂最後還款日之93年5月15日為票載到期日，作為各
    合夥人欠款之憑證。詎自88年5月13日後，亞太農場及各合
    夥人均未再向銀行清償上開本息，債權銀行乃向台灣新竹地
    方院民事執行處（下稱執行法院）聲請強制執行，伊為免供
    擔保之不動產遭強制執行，乃自行將欠款清償。茲因劉榮鑑
    已於94年1月6日死亡，上訴人為其繼承人，並已限定繼承，
    自應繼承劉榮鑑所欠債務，並在繼承劉榮鑑遺產範圍內負連
    帶清償責任。爰依消費借貸之法律關係，求為命上訴人連帶
    給付121萬5,585元，並自93年5月15日起至清償日止，按週
    年利率5%計算利息；及供擔保宣告假執行之判決。
二、上訴人則以：伊之被繼承人劉榮鑑與被上訴人間並無借貸關
    係，被上訴人向農民銀行借款係為亞太農場而借，款項均供
    亞太農場周轉或購買設備。劉榮鑑與彭金勇等八人簽立本票
    ，係為擔保亞太農場對被上訴人之清償責任。亞太農場之股
    份分為11股，被上訴人占2股，其餘股東各占1股。被上訴人
    與亞太農場間之借貸金額實為1,560萬元，非1,800萬元，因
    其中240萬元係被上訴人個人所用。嗣亞太農場90年5月間欲
    結束營業，全體合夥人會算，各合夥人尚應分擔之債務金額
    只剩85萬7,943元。其後合夥人羅國政、羅國斌、黃秀枝、
    彭金勇均已各匯款85 萬7,943元，另合夥人邱清喜、邱清煥
    於匯出部分款項後，因見被上訴人拒還本票予黃秀枝、彭金
    勇，乃停止付款。而伊之被繼承人劉榮鑑曾陸續清償80萬0,
    453元，是劉榮鑑之擔保金額或票據責任應予扣除前開已繳
    納金額。縱認伊應負票據責任或清償借款責任，因伊已為限
    定繼承，僅於繼承遺產範圍內負清償責任等語，資為抗辯。
三、原審為上訴人一部勝訴、一部敗訴之判決，即判命上訴人應
    於繼承劉榮鑑遺產範圍內，連帶給付被上訴人34萬6,891元
    本息，並駁回其餘之訴。被上訴人就其敗訴部分，未提起上
    訴，業已確定。上訴人就其敗訴部分，提起上訴，聲明：原
    判決不利於上訴人部分廢棄；上開廢棄部分，被上訴人在第
    一審之訴及假執行之聲請均駁回。被上訴人則未到場或提出
    任何書狀為聲明及陳述。
四、查上訴人為劉榮鑑之繼承人，劉榮鑑生前於84年間與被上訴
    人及彭金勇等八人共同出資合夥經營亞太農場，所需款項由
    被上訴人提供其所有不動產為擔保，以邱清鈺、被上訴人為
    借款名義人，向農民銀行貸款。以邱清鈺名義所借900萬元
    ，至89年11月15日止尚欠本金7,012,985元，自89年11月16
    日以後陸續還清。以被上訴人名義所借900萬元，至89年11
    月22日止尚欠本金7,454,024元，自89年11月23日以後陸續
    還清。農民銀行曾向執行法院聲請強制執行拍賣被上訴人供
    擔保之不動產，因被上訴人全數清償後已撤回強制執行。劉
    榮鑑自85年起，曾合計匯款80萬0,453元至被上訴人、邱清
    鈺農民銀行還款帳戶。又被上訴人於88年5月13日有收到包
    括劉榮鑑及彭金勇等八人所各簽發面額121萬5,585元之本票
    ，作為擔保各股東在日後應分擔之款項等情，業據上訴人提
    出劉榮鑑相驗屍體證明書及被上訴人提出借據、核撥申請書
    、合作金庫商業銀行東竹東分行函、劉榮鑑限定繼承通知、
    除戶戶籍謄本、繼承人戶籍謄本等為證（見原審卷233頁、2
    91至295頁、296頁，原審促字卷7頁、9至12頁），復為兩造
    所不爭執，自堪信為真實。是本件所應審究者，厥為：(一)亞
    太農場之股份，究為10股或11股？各股東於88年5月13日是
    否已約定除被上訴人外之其餘股東應分擔之農民銀行借款為
    121萬5,585元？(二)各股東是否已約定於90年5月31日之後，
    除被上訴人外之其餘股東僅需負擔85萬7,943元？(三)被上訴
    人可向上訴人請求償還之金額為何？茲分項詳析如后：
  (一)亞太農場之股份，究為10股或11股？各股東於88年5月13日
    是否已約定除被上訴人外之其餘股東應分擔之農民銀行借款
    為121萬5,585元？
    1.本件84年間合計1,800萬元之借款，還款條件係本金寬限3
      年後，以每6個月為1期，分14期平均攤還，利息以6個月
      為1期繳息，有授信審核表二份附卷可憑（見原審卷131至
      132頁、141至142頁），故以邱清鈺名義所借900萬元，自
      87年11月15日起，以被上訴人名義所借900萬元，自87年1
      1月22日起，本需每6個月為1期攤還本金。嗣於88年12月
      間，借款人以亞太農場因921地震受損還款困難為由，向
      農民銀行申請本金償還延緩1期，經農民銀行以原繳息還
      本正常，二筆貸款均各餘771萬4,284元本金，乃同意變更
      為88年11月本期暫緩還本，其餘期數共11期再平均攤還本
      金（見原審卷139至140頁、149至150頁之授信審核表）。
      因此亞太農場合夥人於88年5月13日會算時，該1,800萬元
      貸款，扣除87年11月份、88年5月份所還本金，應仍有1,5
      42萬8,568元本金（即前述二筆未償本金之合）未清償，
      如亞太農場股份為10股，各合夥人負擔之金額應為154萬
      2,856元8角，顯與被上訴人是日要求其餘合夥人所簽本票
      金額121萬5,585元不符。然依上訴人所辯前揭1,800萬元
      之貸款中，240萬元為被上訴人個人所用，僅1,560萬元為
      亞太農場所用，至88年5月時亞太農場尚有1,337萬1,430
      元本金未清償（見原審卷36頁計算單）等語計算，除以10
      位股東11股份，被上訴人以外其餘股東各應負擔121萬5,5
      85元（13,371,430÷11＝1,215,584.5），恰為當日被上
      訴人要求各合夥人簽發之本票金額（見原審支付命令卷3
      至4頁間，原審卷39、40、69頁之本票及收據影本），已
      見上訴人所辯應屬可取。
    2.況亞太農場股東於88年5月13日會算得出每位股東應分擔1
      21萬5,585元一節，為被上訴人始終所不否認，被上訴人
      雖主張係當時算錯，然本件1,800萬元借款，其中以訴外
      人邱清鈺名義所借900萬元，至89年11月15日止尚欠本金
      701萬2,985元，以被上訴人名義所借900萬元，至89年11
      月22日止尚欠本金745萬4,024元，農民銀行並以上開金額
      聲請核發支付命令，經原審法院於90年2月1日以90年度促
      字第1358、1359號准予核發並確定在案（見原審卷259頁
      反面、262頁反面），而被上訴人為前開支付命令之債務
      人，當已合法收受，其至亞太農場其餘股東於90年5月間
      會算後（詳下述），應知悉計有1,446萬7,009元本金尚未
      清償，倘88年5月13日之會算結果並非正確，何以於90年8
      月13日合夥人會議時未就此主張更正，反而發言要求各股
      東履行承諾償還貸款（見原審卷280至281頁之會議紀錄）
      ？是被上訴人之誤算主張，即無足採。
    3.綜上，亞太農場股份為11股，至88年5月間，除被上訴人
      外之其餘合夥人各應分擔之金額為121萬5,585元等情，實
      堪認定。
  (二)各股東是否已約定於90年5月31日之後，除被上訴人外之其
    餘股東僅需負擔85萬7,943元？
    雖亞太農場88年5月13日會算每股分擔銀行借款為121萬5,58
    5元，業如前述，惟該部分係當時會算確認之本金，嗣亞太
    農場於90年5月結束營業，經會算各合夥人應負擔之貸款金
    額為85萬7,943元，有會算單為據（見原審卷36至37頁），
    且合夥人羅國政、羅國斌、彭金勇嗣後亦分別將各該分擔之
    85萬7,943元匯入邱清鈺還款帳戶（見原審卷123頁，農民銀
    行所檢送邱清鈺於該行之帳戶往來明細資料）。又被上訴人
    於90年8月13日之合夥人會議僅表示：「亞太問題處理後，
    銀行貸款請各股東履行承諾償還貸款」，未對應分擔之貸款
    金額加以討論、爭執（見原審卷280至281頁，會議紀錄），
    顯然合夥人間於該會議前對各應負擔之銀行貸款金額為85萬
    7,943元已有共識，是縱使被上訴人主張其未參與90年5月之
    會算，惟其於90年8月13日之合夥人會議中應已知悉上開會
    算結果而未加反對，則上訴人抗辯自90年5月31日之後，除
    被上訴人以外之合夥人各應負擔85萬7,943元本金，堪以認
    定。至劉榮鑑固於89年6月12日匯款15萬元至貸款帳戶，有
    匯款單影本一紙可考（見原審卷29頁），核與農民銀行檢送
    之貸款帳卡之記載相符（見原審卷98頁），然此款項既係在
    90年5月間之會算前所匯，而劉榮鑑於會算時未曾主張任何
    權利，同意與被上訴人以外之其他股東均各負擔85萬7,943
    元本金之給付義務，堪認該15萬元係會算前劉榮鑑本應分擔
    之繳款（清償）義務，已於會算時計入已繳納金額中，因而
    得出自90年5月31日之後，除被上訴人以外之合夥人各應負
    擔85萬7,943元本金之結論，此觀各股東於90年5月之前，均
    曾分別匯款不同金額至二個貸款帳戶之情益明（見原審卷70
    至130頁）。是該89年6月12日之15萬元匯款，尚難作為上訴
    人抗辯可抵銷或扣抵應給付金額之認定依據。
  (三)被上訴人可向上訴人請求償還之金額為何？
    1.90年5月31日以後，每股應負擔85萬7,943元本金，業如前
      述。而依上訴人丙○○○代劉榮鑑與被上訴人及其他股東
      所簽協議書約定：「農民銀行貸款償還日期以90年8月31
      日前償還，有能力償還者先行還款，沒有能力還款者，需
      支付農民銀行5.25%利息以外，還需支付5%利息給不動產
      抵押人甲○○先生，如有逾期未繳者，需按農民銀行規定
      之滯納金、利率等費用無異議補足」，有上訴人所不否認
      之協議書一份附卷可稽（見原審卷54頁），是被上訴人與
      劉榮鑑在內之股東已約定，以90年8月31日為上開各股東
      應負擔還款之期限，未依限還款者需支付農民銀行之利息
      及另外支付5%之利息予被上訴人。
    2.依上訴人所提劉榮鑑於亞太農場90年5月結束營業會算後
      之繳款記錄，劉榮鑑於91年5月31日匯款139,453元、91年
      7月21日匯款154,000元、91年11月25日匯款17,000元、92
      年6月11日匯款130,000元、92年12月9日匯款150,000元、
      93年8月19日匯款60,000元至還款帳戶。上開匯款所抵付
      之本金、利息如下：
      (1)91年5月31日匯款之139,453元，自90年9月1日起至91年
        5月31日止，計算利息之期間為9月，以5.25%計算利息
        ，857,943元本金應付33,782元利息，劉榮鑑所匯139,4
        53元先還33,782元利息後再還本金，是至91年5月31日
        止，尚欠本金752,272元。
      (2)91年7月21日匯款之154,000元，自91年6月1日起至91年
        7月21日止，計算利息之期間為51日，以4.5%計算利息
        （見原審卷181、192頁），752,272元本金應付4,730元
        利息，劉榮鑑所匯154,000元先還4,730元利息後再還本
        金，是至91年7月21日止，尚欠本金603,002元。
      (3)91年11月25日匯款之17,000元，自91年7月22日起至91
        年11月25日止，以4.5%計算利息之期間為117日（91年7
        月22日至91年11月15日），2.5%計算利息之期間為10日
        （91年11月16日至91年11月25日）（見原審卷169、170
        頁），603,002元本金應付9,111元利息，劉榮鑑所匯17
        ,000 元先還9,111元利息後再還本金，是至91年11月25
        日止，尚欠本金595,113元。
      (4)92年6月11日匯款之130,000元，自91年11月26日起至92
        年6月11日止，計算利息之期間為198日，以2.5%計息（
        見原審卷170、181、192頁），595,113元本金應付8,07
        0元利息，劉榮鑑所匯130,000元先還8,070元利息後再
        還本金，是至92年6月11日止，尚欠本金473,183元。
      (5)92年12月9日匯款之150,000元，自92年6月12日起至92
        年12月9日止，計息之期間為181日，以2.5%計息，473,
        183元本金應付5,866元利息，劉榮鑑所匯150,000元先
        還5,866元利息後再還本金，是至92年12月9日止，尚欠
        本金329,049元。
      (6)93年8月19日匯款之60,000元，自92年12月10日起至93
        年8月9日止，計息之期間為243日，以2%計息（見原審
        卷182、183、193頁），328,675元本金應付4,381元利
        息，劉榮鑑所匯60,000元先還4,381元利息後再還本金
        ，是至93年8月9日止，尚欠本金273,430元。
    3.依上開協議書，劉榮鑑需另支付5%利息予被上訴人，被上
      訴人請求自91年8月31日起依所欠本金支付5%利息（見原
      審卷208頁），劉榮鑑應付利息如下：
      (1)91年8月31日尚欠本金603,002元，自91年8月31日起至
        91年11月24日（即匯款17,000元之前一日），期間為86
        日，以5%計算之利息為7,103元。
      (2)91年11月25日尚欠本金595,113元，自91年11月25日起
        至92年6月10日（即匯款130,000元之前一日，期間為19
        8日，以5%計算之利息為16,141元。
      (3)92年6月11日尚欠本金473,183元，自92年6月11日起至
        92年12月8日（即匯款150,000元之前一日），期間為
        181日，以5%計算之利息為11,732元。
      (4)92年12月9日尚欠本金329,049元，自92年12月9日起至
        93年8月18日（即匯款60,000元之前一日），期間為253
        日，以5%計算之利息為11,404元。
      (5)93年8月19日尚欠本金273,430元，自93年8月19日起至9
        5年8月11日被上訴人提出準備書(二)狀日止，期間為723
        日，以5%計算之利息為27,081元。
      (6)以上利息合計73,461元。
    4.按繼承人對被繼承人之債務，負連帶責任；繼承人得限定
      以因繼承所得之遺產，償還被繼承人之債務；繼承人有數
      人，其中一人主張為前項限定之繼承時，其他繼承人視為
      同為限定之繼承。民法第1153條第1項、第1154條第1項、
      第2項分別定有明文。次按限定繼承之繼承人仍應繼承被
      繼承人之債務全額，僅以限定繼承所得之遺產為限度，負
      償還責任，及限定繼承人非無債務，僅其責任有限而已。
      限定繼承債權人，得就債務全額為裁判上或裁判外之一切
      請求。惟債權人起訴請求，繼承人如提出限定繼承之抗辯
      時，法院應為保留給付之判決。是劉榮鑑之繼承人即上訴
      人自應於繼承財產之限度內，對於被上訴人負連帶清償責
      任。是被上訴人所得請求上訴人於繼承劉榮鑑遺產範圍內
      連帶給付者，為劉榮鑑所欠之本金273,430元及自95年8月
      12日起至清償日止按週年利率5%計算之法定遲延利息，與
      原應給付之約定利息73,461元。
五、從而，被上訴人依清償債務之法律關係，請求上訴人於繼承
    劉榮鑑遺產範圍內連帶給付346,891元（273,430元＋73,461
    元）及其中273,430元自95年8月12日起至清償日止按週年利
    率5%計算之利息部分，為有理由，應予准許。原審就此部分
    為被上訴人勝訴之判決，核無違誤，應予維持。上訴意旨，
    指摘原判決此部分不當，求予廢棄改判，為無理由，其上訴
    應予駁回。
六、因本案事證已臻明確，兩造其餘主張陳述及所提之證據，核
    與判決之結果不生影響，毋庸再予一一論述，附此敘明。
據上論結，本件上訴為無理由，依民事訴訟法第449條第1項、第
78條、第85條第2項，判決如主文。
中    華    民    國    97    年     1    月    29    日
                  民事第十六庭
                        審判長 法  官 沈方維
                               法  官 呂淑玲
                               法  官 王淇梓
正本係照原本作成。
不得上訴。
中    華    民    國    97    年    1     月    31    日
                               書記官 吳碧玲


司法院資訊處製作；財團法人民間司法改革基金會備份。
